【裁判字號】    95,訴,53
【裁判日期】    950427
【裁判案由】    返還公法上不當得利
【裁判全文】
臺中高等行政法院判決
                                     95年度訴字第00053號
                              .
原      告  中央健康保險局
代  表  人  甲○○
訴訟代理人  乙○○
            庚○○
被      告  丙○○
            己○○
            丁○○
兼共同訴訟  戊○○
代理人                      1.
                          身分.
上列當事人間因返還公法上不當得利事件，原告提起行政訴訟，
本院判決如下︰
    主  文
被告應連帶給付原告新台幣參拾肆萬貳仟捌佰伍拾貳元及自民國
95年2月14日起至清償日止按年息百分之5計算之利息。
訴訟費用由被告負擔。
    事  實
壹、事實概要：被告等之被繼承人吳字枝係為吳內科中醫診所之
    負責人，該診所於民國（下同）91年3月1日與原告簽訂全民
    健康保險特約醫事服務機構合約，因吳字枝於93年5月13日
    死亡而辦理歇業，雙方合約亦於該日終止，而合約存續期間
    （91年3至93年5月）之醫療費用經中醫總額預算點數結算後
    應追扣之醫療費用計為新台幣（下同）342,852元，茲因該
    診所終止合約後已無後續醫療費用可資抵扣，為此，原告乃
    於94年8月25日以健保中費二字第0940102730號函請被告丙
    ○○繳還系爭之溢領醫療費用，然被告丙○○置之未理，乃
    就吳字枝遺產稅之共同繼承人（即被告）提起本件給付之訴
    。
貳、兩造之聲明及陳述：
一、原告部分：
    (一)聲明：求為判決：
      1.被告應連帶給付原告342,852元，及自起訴狀繕本送達
        最後收受者）之翌日起至清償日止，按法定利率計算之
        利息。
      2.訴訟費用由被告負擔。
    (二)陳述：
      1.按人民與中央或地方機關間，因公法上原因發生財產上
        之給付或請求作成行政處分以外之其他非財產上之給付
        ，得提起行政訴訟；因公法上契約發生之給付亦同，行
        政訴訟法第8條第1項定有明文。
      2.被告等4人即吳內科中醫診所負責人吳字枝之遺產共同
        繼承人，吳字枝於91年3月1日與原告簽訂全民健康保險
        特約醫事服務機構合約，依約被告之被繼承人應依照全
        民健康保險法、全民健康保險法施行細則、全民健康保
        險醫事服務機構特約及管理辦法、全民健康保險醫療辦
        法等相關法令及雙方間之合約約定辦理全民健保醫療業
        務。依「全民健康保險醫事服務機構醫療服務審查辦法
        」第4條規定，該診所得依前開審查辦法第4條規定，檢
        具相關文件向原告申請支付醫療服務點數；原告則應予
        審核並依同辦法第7條、第8條規定，按約定成數辦理醫
        療服務點數暫付事宜。至申請之醫療服務點數完成審查
        後如發現核定金額低於暫付金額時，原告得於被告下次
        應撥付醫療服務費用中抵扣，上開審查辦法第7條第4款
        ，亦有明文。
      3.經查，該診所於93年5月13日辦理歇業，雙方合約亦於
        該日終止，而合約存續期間（91年3月至93年5月）之醫
        療費用經中醫總額預算點數結算後應追扣之醫療費用計
        為342,852元，茲因該診所終止合約後已無後續醫療費
        用可資抵扣，從而其對上開溢領款項即有欠缺法律上原
        因而受有利益情事，已構成公法上不當得利。為此，原
        告乃於94年8月25日及95年1月3日函請被告等繳還系爭
        之溢領醫療費用，然被告等均置之未理，對原告之權益
        已生損害甚明。
      4.綜上所陳，請求判決如訴之聲明，以維權益。
二、被告部分：
    (一)聲明：求為判決駁回原告之訴。
    (二)陳述：依據原告訴稱吳內科診所負責人即被繼承人吳字枝
      與原告簽訂全民保險特約醫事服務機構合約，依該審查辦
      法第7條及第8條規定，按約定成數辦理醫療服務點數暫付
      事宜，至申請醫療服務點數完成審查後如發現核定金額低
      於暫付金額時，原告得於被告下次撥付醫療服務費用中抵
      扣。如終止合約也應以合約存續期間之醫療費用追扣之。
      依該審查辦法第10條之規定，期間是以季為單位，且依鈞
      院94年度簡字第23號判決意旨，終止合約時合約存續期間
      是以該季為單位。今原告向被告等追扣前8季之醫療費用
      ，被告等並非無法律上原因受利益，原告要求返還公法上
      不當得利，顯無理由，致使被告等遭受不可預計之損失，
      顯然違反信賴保護原則，依前行政法院52年度判字第345
      號判例意旨，應有誠實信用原則之適用。
    理  由
一、按原告與吳內科中醫診所所簽定之「全民健康保險特約醫事
    服務機構合約」第12條第1項之約定，關於保險醫療費用之
    申請期限、申報應具書表、暫付成數、暫付日期、核付、停
    止暫付、停止核付、申請案件之資料補件及申復等作業，應
    依「全民健康保險醫事服務機構醫療服務審查辦法」（以下
    簡稱「醫療服務審查辦法」）相關規定辦理。而該醫療服務
    審查辦法第4條規定，簽約診所得檢具相關文件向被告申請
    支付醫療服務點數；被告則應予審核並依同辦法第7條、第8
    條規定，按約定成數辦理醫療服務點數暫付事宜。至申請之
    醫療服務點數完成審查後如發現核定金額低於暫付金額時，
    醫療服務審查辦法第7條第4款亦明文規定，被告得於被告下
    次應撥付醫療服務費用中抵扣。次按「繼承人自繼承開始時
    ，除本法另有規定外，承受被繼承人財產上之一切權利、義
    務。但權利、義務專屬於被繼承人本身者，不在此限。、「
    繼承人對於被繼承人之債務，負連帶責任。」民法第11 48
    條及1153條第1項亦分別定有明文。
二、本件吳內科中醫診所負責人吳字枝（為被告等之被繼承人）
    與原告簽訂「全民健康保險特約醫事服務機構合約」（合約
    自91年3月1日起生效），而該合約業已於95年5月13日因該
    診所辦理歇業而終止，經原告結算後，原告溢付醫療費用
    342,852元予該診所，應予追扣，因該診所終止合約後已無
    後續醫療費用可資抵扣，且該診所之負責人吳字枝已死亡，
    被告等為吳宇枝之繼承人，而經原告向被告等追索，未獲支
    付等情，為被告所不爭執，並有原告所提出全民健康保險特
    約醫事服務機構合約、吳字枝遺產稅共繼人及遺產稅財產資
    料影本、中央健康保險局中區分局93年7月25日健保中費一
    字第0930039883號函、中央健康保險局中區分局94年8月25
    健保高費二字第0940102730號函（含附件─未沖銷帳明細表
    ）及送達證書等文件影本為證，堪信為真實。
三、原告雖主張依醫療服務審查辦法第10條之規定，期間是以季
    為單位，今原告向被告等追扣前8季之醫療費用，被告等並
    非無法律上原因受利益，原告要求返還公法上不當得利，顯
    無理由，致使被告等遭受不可預計之損失，顯然違反信賴保
    護原則云云，然原告係結算後即追索，亦有收到原告催繳之
    通知，而被告對該追索均無回應，該金額係全部結算後之金
    額，並非以季為單位，業據原告陳述甚詳，況原告係於得追
    索之期間內追索，亦無違反信賴保護原則之情事，被告之主
    張並非可採。從而原告本於公法上不當得利之關係，依上開
    規定請求被告等連帶給付原告342,852元，及自起訴狀繕本
    最後送達翌日（即95年2月14日，被告丙○○、丁○○、己
    ○○於95年2月13日，被告戊○○於95年2月9日收受起訴狀
    繕本，見本院卷第30頁至第32頁及95年3月21日準備程序筆
    錄第2頁）起至清償日止，按年息百分之5計算之利息，為有
    理由，應予准許。
據上論結，本件原告之訴為有理由，依行政訴訟法第195條第1項
前段、第98條第3項前段、民事訴訟法第85條第1項前段，判決如
主文。
中    華    民    國    95    年    4     月    27    日
                  第二庭審判長法  官  王  茂  修
                              法  官  林  金  本
                              法  官  莊  金  昌
以上正本證明與原本無異。
如不服本判決，應於判決送達後20日內向本院提出上訴書狀，其
未表明上訴理由者，應於提起上訴後20日內向本院提出上訴理由
書（須依對造人數附具繕本）；如於本判決宣示或公告後送達前
提起上訴者，應於判決送達後20日內補提上訴理由書（須附繕本
）。未表明上訴理由者，逕以裁定駁回。
提起上訴應預繳送達用雙掛號郵票390元（34元及5元郵票各10份
)。
中    華    民    國    95    年    4     月    27    日
                              書記官  邱  吉  雄


司法院資訊處製作；財團法人民間司法改革基金會備份。
